【裁判字號】    98,交聲,1467
【裁判日期】    981130
【裁判案由】    聲明異議
【裁判全文】
臺灣彰化地方法院交通事件裁定        98年度交聲字第1453號
                                    98年度交聲字第1454號
                                    98年度交聲字第1455號
                                    98年度交聲字第1456號
                                    98年度交聲字第1457號
                                    98年度交聲字第1458號
                                    98年度交聲字第1459號
                                    98年度交聲字第1460號
                                    98年度交聲字第1461號
                                    98年度交聲字第1462號
                                    98年度交聲字第1463號
                                    98年度交聲字第1464號
                                    98年度交聲字第1465號
                                    98年度交聲字第1466號
                                    98年度交聲字第1467號
                                    98年度交聲字第1468號
                                    98年度交聲字第1469號
                                    98年度交聲字第1470號
                                    98年度交聲字第1471號
                                    98年度交聲字第1472號
                                    98年度交聲字第1473號
                                    98年度交聲字第1474號
                                    98年度交聲字第1475號
                                    98年度交聲字第1476號
                                    98年度交聲字第1477號
                                    98年度交聲字第1478號
                                    98年度交聲字第1479號
                                    98年度交聲字第1480號
                                    98年度交聲字第1481號
原處分機關  交通部公路總局臺中區監理所彰化監理站
異  議  人
即受處分人  甲○○
上列受處分人因違反道路交通管理處罰條例案件，對於交通部公
路總局臺中區監理所彰化監理站民國98年9 月7 日所為如附表所
示之處分，聲明異議，本院裁定如下：
    主  文
原處分均撤銷。
甲○○均不罰。
    理  由
一、原處分意旨略以：異議人即受處分人甲○○騎乘車牌號碼11
    1- EKU號重型機車，分別於附表所示之違規時間，有如附表
    所示之違規行為，為員警以附表所示之違反道路交通管理事
    件通知單逕行舉發，爰分別依道路交通管理處罰條例第31條
    第6 項、第53條第1 項之規定，於民國98年9 月7 日分別就
    附表編號1 至12、編號14至19、編號21至29之違規事實裁處
    罰鍰新臺幣4500元；就附表編號13、20所示之違規事實裁處
    罰鍰500 元並計違規點數3點之裁罰。
二、異議意旨略以：異議人甲○○因罹患精神妄想症，並經常毆
    打父母，現正住院治療中，請體恤其病情，爰請求能另為裁
    定等語。
三、按汽車駕駛人，行經有燈光號誌管制之交岔路口闖紅燈者，
    處新臺幣（下同）1,800元以上5,400元以下罰鍰，並記違規
    點數3 點；又機器腳踏車駕駛人或附載座人未依規定戴安全
    帽者，處駕駛人新臺幣500 元罰鍰。道路交通管理處罰條例
    第31條第6 項、第53條第1 項、第63條第1 項第3 款分別定
    有明文。
四、經查：
（一）本件異議人騎乘車牌號碼111- EKU號重型機車，分別於附
      表所示之違規時間，有如附表所示之違規行為，為員警以
      附表所示之違反道路交通管理事件通知單逕行舉發，並均
      經交通部公路總局臺中區監理所彰化監理站於98年9 月7
      日裁罰等情，有異議人歷次為警所舉發違反道路交通管理
      事件通知單及交通部公路總局臺中區監理所彰化監理站違
      反道路交通管理事件裁決書共29紙在卷可稽，堪信屬實。
（二）惟按違反行政法上義務之行為非出於故意或過失者，不予
      處罰，行政罰法第7 條定有明文。核其立法理由更明白揭
      櫫：「現代國家基於有責任始有處罰之原則，對於違反行
      政法上義務之處罰，應以行為人主觀上有可非難性及可歸
      責性為前提，如行為人主觀上並非出於故意或過失情形，
      應無可非難性及可歸責性，故第1 項明定不予處罰；現代
      民主法治國家對於行為人違反行政法上義務欲加以處罰時
      ，應由國家負證明行為人有故意或過失之舉證責任，方為
      保障人權之進步立法」之意旨。是以於審認個案時，除需
      深究行為人有無違犯客觀處罰構成要件之個別規定外，尚
      需探究行為人就客觀處罰規定所明示之構成要件，行為人
      主觀上是否有故意過失。固然行為人主觀之心態，因深藏
      於行為人之內心而不易得知，行政機關之舉證亦因此而更
      顯困難，惟於具體個案非不得依客觀所呈顯之事實，推知
      行為人主觀上有無可非難性及可歸責性之主觀心態；次按
      行為時因精神障礙或其他心智欠缺，致不能辨識其行為違
      法或欠缺依其辨識而行為之能力者，不予處罰，行政罰法
      第9 條第3 項亦有明文。是上開道路交通管理處罰條例第
      53條第1 項、第36條第1 項之處罰要件，非僅著重於「駕
      車行經有燈光號誌管制之交岔路口闖紅燈」或「機器腳踏
      車駕駛人未依規定戴安全帽」之行為，尚需以行為人主觀
      上已認識該禁止規定之可歸責心態，始得處罰。
（三）查異議人自98年6 月20日因暴力攻擊父母、破壞家中物品
      ，故由衛生所協同警察單位送強制就醫至行政院衛生署彰
      化醫院，經診斷為精神分裂症而住院治療，其有被害妄想
      、誇大妄想、政治妄想等思考障礙，思考嚴重不合邏輯，
      現實感極差，易對他人有疑心及敵意幻聽等症狀；且因發
      病已久從未接受精神科治療，病程已呈慢性化，故於住院
      前之98年3 月至5 月間，其辨別事理能力已受影響。此有
      衛生署彰化醫院診斷證明書及行政院衛生署彰化醫院98年
      11 月6日彰精醫字第0980008667號函各1 紙附卷可稽，堪
      認異議人於違規當時精神狀態應達不能辨識其行為違法或
      欠缺依其辨識而行為之能力，揆諸上揭說明，應不予處罰
      。
（四）綜上所述，原處分機關所認定異議人有前開之違規事實，
      固非無據，然異議人既於違規當時因精神障礙，致不能辨
      識其行為違法或欠缺依其辨識而行為之能力者，已如前述
      ，應屬不罰。從而本件異議人之異議，核為有理，自應由
      本院裁定將原處分均撤銷，另為受處分人均不罰之諭知，
      以資適法。
據上論斷，依道路交通案件處理辦法第20條前段，裁定如主文。
中    華    民    國    98    年    11    月    30    日
                   交通法庭  法  官    江彥儀
以上正本證明與原本無異。
如不服本裁定，應於裁定送達後五日內向本院提出抗告狀 (須附
抗告狀繕本)。
中    華    民    國    98    年    11    月    30    日
                             書記官    黃明慧


司法院資訊處製作；財團法人民間司法改革基金會備份。
